臺灣臺南地方法院民事判決　　　　　　 100年度勞訴字第28號
原　　　告　郭文郁
訴訟代理人　李永裕律師
複　代理人　江俊傑律師
被　　　告　璟豐工業股份有限公司
法定代理人　傅雷格
訴訟代理人　侯永福律師
上列當事人間請求確認僱傭關係存在等事件，經本院於民國100
年8月23日言詞辯論終結，判決如下：
    主      文
確認原告與被告間之僱傭關係存在。
被告應給付原告新臺幣陸拾貳萬捌仟零伍拾陸元，及自民國一百
年六月二十五日起至清償日止，按年息百分之五計算之利息。
被告應自民國一百年四月三日起至原告復職日止，按月於每月十
日給付原告新臺幣肆萬捌仟佰壹拾貳元，及分別自各月十一日
起至清償日止，按年息百分之五計算之利息。
原告其餘之訴駁回。
訴訟費用新臺幣萬貳仟柒佰柒拾玖元由被告負擔。
    事實及理由
壹、程序方面：
一、本件被告法定代理人原為林森源，嗣於訴訟中變更為傅雷格
    ，並經被告法定代理人傅雷格具狀聲明承受訴訟，有卷附之
    民事聲明承受訴訟狀、經濟部函、被告公司變更登記表可憑
    （見本院卷74至79頁），核與民事訴訟法第170條、第175條
    第1項及第176條規定相符，應予准許，合先敘明。
二、按確認法律關係之訴，非原告有即受確認判決之法律上利益
    者，不得提起之，民事訴訟法第247條第1項前段定有明文。
    所謂即受確認判決之法律上利益，係指法律關係存否不明確
    ，原告主觀上認其在法律上之地位有不安之狀態存在，或有
    受侵害之危險，而此種不安之狀態或危險，能以確認判決將
    之除去者而言（最高法院52年度台上字第1922號判例意旨參
    照）。查本件原告請求確認其與被告間僱傭關係存在乙節，
    為被告所否認，並主張兩造間僱傭契約已經原告終止，則兩
    造就渠等間之僱傭關係是否存在既有爭執，原告之受僱人法
    律上地位即有受侵害之危險，而該危險能以確認判決除去之
    ，應認原告有即受確認判決之法律上利益。
貳、實體方面：
一、原告起訴主張：
（一）原告自民國81年6月17日受僱於被告擔任製造部壓帽組組
      長，每月平均薪資新台幣（下同）48,312元。99年2月間
      ，因被告訂單出貨不及，衍生原告與一名生管職員之責任
      爭議，原告因此遭公司專案經理約談。由於原告工作壓力
      本已過大，遭約談後，憤而於同年2月2日向製造部經理方
      文堯提出辭職書（見本院補卷12頁，下稱系爭辭職書）。
      然於翌日，原告在系爭辭職書尚未呈交總經理林森源前，
      即委託訴外人即被告公司董事林仲義向方文堯取回系爭辭
      職書並表示不欲離職之意，獲方文堯同意原告得繼續請病
      假，並返還系爭辭職書正本予原告，而當時系爭辭職書正
      本上僅有被告公司陳財發副理及方文堯之簽名。詎料方文
      堯未經原告同意授權，竟私自複印系爭辭職書，並持該辭
      職書影本呈交總經理簽核，致原告於2月25日收到被告之
      掛號信，謂原告辭職已於3月3日生效。
（二）系爭辭職書未呈交被告公司之總經理之前已為原告取回，
      應認原告已撤回辭職之意思表示。又被告總經理所簽核者
      係屬偽造之辭職書，原告之辭職申請應不生效力。再者，
      依被告之工作規則第25條，原告若提出離職申請，需以書
      面為之，且經各級主管即組（課）長、經理、總經理之簽
      核，並辦妥離職交接手續後始生效力，該規定屬特別規定
      ，應有排除民法第94、95條之適用。被告之工作規則為僱
      傭契約內容之一部，屬勞雇間合意之一種事實上習慣，具
      有拘束勞雇雙方之效力，則系爭離職書既經原告於被告公
      司總經理簽核前取回，已明白表示不申請離職之意思，亦
      欠缺書面要件，自不合於上開工作規則而不生離職效力，
      兩造間之僱傭關係應仍繼續存在。縱認原告99年2月2日提
      出系爭辭職書已生效力，惟原告於99年2月3日已取回該辭
      職書，即有向被告表示訂立新約或繼續履行原約之要約之
      意思表示，被告復於99年2月9日派方文堯、陳財發至原告
      家中詢問原告是否同意辦理留職停薪，足證兩造有繼續履
      行原勞動契約之合意。
（三）再者，被告不法解雇原告，應認其拒絕受領原告提供勞務
      之受領勞務遲延，原告並無補服勞務之義務，仍得請求被
      告給付拒絕受領期間即99年3月3日起至復職止之薪資報酬
      。
（四）並聲明：1.請求確認原告與被告間僱傭關係存在。2.被告
      應給付原告641,030元，及自起訴狀繕本送達翌日起至清
      償日止，按年息百分之5計算之利息。3.被告應自100年4
      月3日起至原告復職日止，按月於每月10日給付原告49,31
      0元，及自各月11日起至清償日止，按年息百分之5計算之
      利息。
二、被告答辯：
（一）99年2月2日因原告作業之延誤，致被告部分訂單無法如期
      交貨，原告與其主管陳財發副理、方文堯經理為此發生爭
      執，原告因而提出系爭辭職書，表示擬自99年3月3日起辭
      職並完成各項交接程序。該辭職書於99年2月2日一經提出
      ，當日即獲其組(課)長陳財發及經理方文堯立刻批准。因
      被告當時之法定代理人林森源當時人適在泰國，方文堯乃
      將原告辭職一事以電話告知林森源，林森源表示尊重方文
      堯2人之決定。詎於翌日即99年2月3日，原告委由自稱其
      代理人之被告公司之常務董事林仲義，向方文堯取回系爭
      辭職書正本，方文堯懾於林仲義之身分不敢不從，乃讓林
      仲義將系爭辭職書原本取回。自此之後，原告即以身體不
      舒服、焦慮狀態、睡眠障礙為由，請假未上班，期間被告
      即在處理原告未上班時間係要准予請假或以留職停薪。嗣
      因兩造協調未有共識，被告董事長乃於99年2月23日在辭
      職書「影本」上批准原告之辭呈，並於同年2月25日通知
      原告「於99年3月3日以前所請的假，一律給於准假」。
（二）原告主張99年2月2日提出之系爭辭職書原本，業於99年2
      月3日取回，認其辭職並未生效。惟依民法規定，僱傭未
      定期間，亦不能依勞務之性質或目的定其期限者，各當事
      人得隨時終止契約，另勞動基準法亦無限制勞工不得單方
      自動辭職之規定，故勞工得「隨時」自動終止契約。而契
      約之終止權屬形成權，以其意思表示為相對人所了解或到
      達相對人時，發生效力，依法不得撤銷，是原告於系爭辭
      職書原本送達至被告生效後，縱於翌日取回原本，亦不發
      生撤銷終止僱傭契約意思表示之效力。又即便將原告取回
      系爭辭職書之行為解釋為撤回之意思，因系爭辭職書業於
      99年2月2日送達被告之經理兼受僱人方文堯，即對被告發
      生效力，原告於翌日所為撤回之意思表示，並無同時或先
      時到達被告，自不生撤回之效力。故無論從「撤銷」或「
      撤回」意思表示之觀點，原告單方終止僱傭契約，已經生
      效，不受其嗣後取回系爭辭職書正本（撤回該辭職意思表
      示之通知）之影響，是兩造間之僱傭契約已於99年3月3日
      終止。
（三）勞工之辭職乃屬行使形成權之單方行為，不以相對人承諾
      為必要。被告公司工作規則第25條所定之核准，其真意應
      在於賦予雇主慰留與否之餘地，如員工接受慰留，則視為
      繼續僱傭關係；如不接受慰留，則仍發生辭職之效力，雇
      主無強迫員工繼續工作之權利。至於辦妥離職移交手續，
      乃在課予員工終止契約之後契約義務，此為附隨義務之一
      環，其前提是離職生效，故非離職之生效要件。又縱認員
      工之自動辭職，乃須得雇主承諾(核准)之契約行為，則其
      辭職之提出，應解釋為要約，一經到達相對人即生拘束，
      本件原告表示擬自99年3月3日起辭職，而被告於原告擬離
      職日前即99年2月25日准予辭職，雙方之意思即合致。又
      被告雖有派方文堯、陳財發與原告協調以請假或留職停薪
      方式，來處理原告提出系爭辭職書後續未出勤之問題，但
      因雙方協調無果，被告遂於99年2月25日通知原告准予辭
      職，且之前請假一律給假，可見兩造並無原告所稱另成立
      新僱傭關係之情事。再者，原告每月平均工資為48,312元
      。縱使原告得向被告請求99年3月3日至今之薪資，亦應扣
      除其該段期間自他處服勞務之所得。
（四）並聲明：駁回原告之訴。
三、本件原告有關主張：其自81年6月17日起受僱於被告，99年2
    月2日向主管即被告之經理方文堯提出系爭辭職書申請離職
    ，翌日即取回系爭辭職書正本，當時該辭職書正本上雖有主
    管陳財發、方文堯之簽名，然尚未上陳總經理核准。嗣被告
    通知原告被告總經理已批准原告辭呈，原告於99年3月3日離
    職生效等節，業據提出系爭辭職書正本、副本及掛號信函等
    件為證（見本院補卷12-15頁），為被告所不爭，堪信該部
    分之事實為真。原告復主張：伊提出系爭辭職書之翌日即取
    回辭職書，且該辭職書尚未經被告之總經理核准，亦未符合
    工作規則申請離職之程序，故其辭職之意思表示尚未生效；
    且原告於翌日取回辭職書後，被告曾派主管方文堯、陳財發
    詢問原告是否同意辦理留職停薪，可知兩造有繼續履行原約
    之合意等情，則為被告所否認，並以前揭情詞置辯，則兩造
    爭執之要點在於：
（一）原告於99年2月2日提出系爭辭職書，翌日再將辭職書取回
      ，是否已為單方終止勞動契約之意思表示而生終止契約之
      效力？
（二）被告所訂工作規則第25條所訂「核准」、「交接」等規定
      ，是否為勞工提出自行離職的生效要件？
（三）被告曾於99年2月9日派方文堯、陳財發詢問原告是否同意
      辦理留職停薪，原告當場表示不接受留職停薪，要繼續上
      班，方文堯等2人有表示還要回去問被告公司之意思，兩
      造是否已經成立新的僱傭關係？
（四）原告自99年3月3日迄今有無從事其他工作獲得收入？如有
      ，是否應為損益相抵而從原告請求的薪資數額扣抵？
四、得心證之理由：
（一）按僱傭未定有期限，亦不能依勞務之性質或目的定期期限
      者，各當事人得隨時終止契約，民法第488條第2項定有明
      文。又不定期契約，勞工終止契約時，應準用第16條第1
      項規定期間預告雇主（勞動基準法第15條第2項參照）。
      揆諸上開規定，固可認為不定期契約之勞工得以「單方」
      意思表示對雇主表示終止契約，且此項勞工之權利尚不得
      由雇主與勞工約定勞工自請離職須待雇主「核准」始生效
      力之特約而限制之，縱勞雇雙方有此特約，亦應認違反法
      令而無效（勞動基準法第71條參照）。惟按，解釋意思表
      示，應探求當事人之真意，不得拘泥於所用之辭句，並應
      通觀全文，並斟酌立約當時之情形，以期不失立約人之真
      意（民法第98條參照）。
（二）觀諸原告書立之系爭辭職書之內容載明：「今因郭文郁之
      故，職擬自3月3日起辭職，並將左列所屬各項交接事項辦
      妥付清後離職，懇祈鈞長賜准實感德便。謹呈組（課）長
      經理總經理。職郭文郁呈99年2月2日」等語，核其辭職書
      係先陳給直屬主管，再由主管轉呈給總經理核示之形式及
      其「擬」字用語，足認原告出具辭職書應係向被告總經理
      為離職之「請示」，以徵詢被告總經理對其申請離職之意
      見，復參以被告公司所訂工作規則第25條規定「凡依第23
      條、第24條自動請辭的員工，應以書面提出申請核准，並
      依規定辦妥離職移交手續後方得離職」等語（見本院補字
      卷25頁），原告身為被告公司員工身分，其遵循被告公司
      所訂工作規則之相關規定以書面提出申請離職之程序，自
      應認其出具辭職書當時之真意乃在表達其請示被告總經理
      對其欲離職是否核准之意思，尚難遽認原告當時之真意即
      已確定為單方終止勞動契約之意思表示。雖被告公司總經
      理「核准」與否，並非原告自請離職之生效要件，已如前
      述，惟倘被告總經理不核准原告自請離職，原告猶可考慮
      選擇續留公司，使雙方之僱傭關係存續，若原告之辭意仍
      堅，即可認為其辭職書確定為單方終止勞動契約，此時不
      待被告核准，雙方之勞雇契約即確定發生終止之效力。如
      此解釋，不僅符合勞雇雙方之真意，同時兼顧兩方之權益
      ，亦有助於勞資間法律關係及早確定。此亦可從被告自承
      其工作規則所訂「核准」之意在於賦予雇主慰留與否之餘
      地，如員工接受慰留，則視為繼續僱傭關係；如不接受慰
      留，則仍發生辭職之效力等語（見本院卷28頁），可知並
      非原告一提出申請辭職之意思表示，即謂兩造僱傭契約已
      告合法終止。況本件原告出具之系爭辭職書係陳給直屬主
      管，再由主管向上轉陳被告之總經理，足見有權核准離職
      申請之管理階層為「總經理」，並非原告之直屬主管，原
      告於辭職書尚未上陳至被告「總經理」核示之前即取回系
      爭辭職書並明確表示不願離職之意思，足證原告並未完成
      其申請離職之程序，更難認其確有為單方終止契約之意思
      表示或已對被告為合意終止契約之要約。
（三）原告既未對被告為單方終止勞動契約之意思表示或有對被
      告為合意終止勞動契約之要約並經被告承諾之情形，則兩
      造間之勞動契約尚未經合法終止，原告起訴請求確認兩造
      間僱傭關係存在，自非無據。至原告另主張被告曾於99年
      2月9日派主管方文堯、陳財發詢問原告是否同意辦理留職
      停薪，原告當場表示不接受留職停薪，要繼續上班，方文
      堯等2人表示還要回去問被告的意思，兩造是否已經成立
      新的僱傭關係之爭點，即無再予審酌之必要，附此敘明。
（四）按僱用人受領勞務遲延者，受僱人無補服勞務之義務，仍
      得請求報酬。但受僱人因不服勞務所減省之費用，或轉向
      他處服勞務所取得，或故意怠於取得之利益，僱用人得由
      報酬額內扣除之；債務人非依債務本旨實行提出給付者，
      不生提出之效力。但債權人預示拒絕受領之意思，或給付
      兼需債權人之行為者，債務人得以準備給付之事情，通知
      債權人，以代提出；債權人對於已提出之給付，拒絕受領
      或不能受領者，自提出時起，負遲延責任，民法第487條
      、第235條、第234條分別定有明文。債權人於受領遲延後
      ，須再表示受領之意，或為受領給付作必要之協力，催告
      債務人給付時，其受領遲延之狀態始得認為終了，在此之
      前，被告無須補服勞務，自得請求報酬，亦據最高法院著
      有92年度台上字第1979號判決可資參照。查被告於99年2
      月25日以掛號信（見本院補卷14、15頁）通知原告其所為
      之離職申請已於99年2月23日經總經理核准後，於同年3月
      3日生效，顯已拒絕原告服勞務；又原告主張其於99年2月
      2日遞交系爭辭職書後，99年2月3日至5日係請特休假，99
      年2月6日至12日則係請病假，99年2月13日其欲請假，方
      文堯不同意，被告也不給請假卡，被告在99年2月25日通
      知其辭職生效，就拒絕其進公司工作等情，為被告所不爭
      執，原告並先後於99年3月3日向台南縣政府申請勞資爭議
      調解及於99年10月15日寄發存證信函，要求被告讓其恢復
      原職繼續工作（見本院卷20頁、本院補卷19-23頁），足
      認原告已將準備給付勞務之事情告知被告，揆諸前揭規定
      ，被告自拒絕受領後，即應負受領勞務遲延之責，原告無
      需補服勞務，仍得按月領取薪資領遲延之狀態始得認為終
      了。又原告主張其平均月薪為48,312元，亦為被告所是認
      ，被告於99年3月3日受領遲延後，迄今未對原告表示受領
      勞務之意或為受領給付作必要之協力，故原告請求被告應
      給付其自99年3月3日起至100年4月2日止，共計13個月之
      薪資628,056元（48,312x13=628,056）及自起訴狀繕本送
      達翌日即100年6月25日起，按年息百分之5計算利息之範
      圍內，為有理由，可予准許，逾此範圍之請求，即乏所據
      ，應予駁回。
（五）再按，請求將來給付之訴，以有預為請求之必要者為限，
      得提起之，民事訴訟法第246條定有明文。故凡居於未來
      履行狀態有實現給付之必要者，均可先行提起將來給付之
      訴。繼續性給付，就判決宣示後始到期之給付，亦得提起
      將來給付之訴。又給付有確定期限者，債務人自期限屆滿
      時起，負遲延責任。給付無確定期限者，債務人於債權人
      得請求給付時，經其催告而未為給付，自受催告時起，負
      遲延責任。其經債權人起訴而送達訴狀，或依督促程序送
      達支付命令，或為其他相類之行為者，與催告有同一之效
      力；遲延之債務以支付金錢為標的者，債權人得請求依法
      定利率計算之遲延利息。應付利息之債務，其利率未經約
      定，亦無法律可據者，週年利率為百分之5，民法第229條
      第1項、第2項、第233條第1項前段、第203條亦有明定。
      因之，原告請求被告應自100年4月2日起至原告復職日止
      按月給付薪資之請求，按月於每月10日給付48,312元，及
      分別自各月11日起至清償日止，按年息百分之5計算利息
      之範圍內，即非無據，應予准許，逾此範圍之請求，尚乏
      所據，應予駁回。
（六）末者，被告另辯以原告自99年3月3日迄今若從事其他工作
      獲得收入，應與本件請求的薪資數額扣抵等語，惟為原告
      所否認，經本院依職權調取原告99年稅務電子閘門財產所
      得調件明細表及勞保局電子閘門勞保投保資料（見本院卷
      30至38頁），查得原告99年度除自被告公司獲取薪資所得
      外，別無其他工作收入，且自被告公司退保後，亦未再以
      其他公司名義投保勞保，被告對上開財產所得明細表及勞
      保投保資料之真正亦不爭執，則原告主張伊自99年3月3日
      迄今並無從事其他工作而獲得收入，應可信實。被告主張
      損益相抵云云，自不可採。
五、綜上所述，原告主張兩造間之僱傭契約仍然存在一節為可採
    ，從而，原告請求確認兩造間僱傭關係存在，為有理由，應
    可准許。又原告請求被告給付薪資部分，於請求被告應給付
    其628,056元及自起訴狀繕本送達翌日即100年6月25日起按
    年息百分之5計算利息；暨自100年4月2日起至原告復職日止
    ，在按月於每月10日給付48,312元，及分別自各月11日起至
    清償日止，按年息百分之5計算利息之範圍內，為有理由，
    應予准許，逾此範圍之請求，即乏所據，自應駁回。
六、末按法院為終局判決時，應依職權為訴訟費用之裁判；各當
    事人一部勝訴、一部敗訴者，其訴訟費用，由法院酌量情形
    ，命兩造以比例分擔或命一造負擔，或命兩造各自負擔其支
    出之訴訟費用，民事訴訟法第87條第1項、第79條分別定有
    明文。經核本件訴訟費用額即第一審裁判費為32,779元，由
    本院酌量兩造訴訟之勝敗情形，命被告負擔訴訟費用之全部
    ，爰確定如主文第5項所示。
七、據上論斷：本件原告之訴為一部有理由，一部無理由，依民
    事訴訟法第79條，判決如主文。
中    華    民    國    100   年    9    月    13     日
                  民事第一庭    法      官  蔡雅惠
以上正本係照原本作成
如對本判決上訴，須於判決送達後20日內向本院提出上訴狀
如委任律師提起上訴者，應一併繳納上訴審裁判費
中    華    民    國    100   年    9    月    13    日
                                書記官  詹書瑋